臺灣板橋地方法院民事判決　　　　　　　95年度婚字第1464號
原　　　告　甲○○
被　　　告　乙○○
上列當事人間請求確認婚姻不成立事件，於民國96年1 月18日經
言詞辯論終結，本院判決如下：
    主    文
確認原告與被告間之婚姻關係不成立。
訴訟費用由被告負擔。
    事　　實
甲、原告方面：
一、聲明：如主文所示。
二、陳述：
    原告與被告於民國69年4 月30日結婚，婚後育有一女，嗣因
    兩造個性不合，感情不睦，遂於77年8 月10日離婚，辦妥離
    婚登記。惟被告於離婚後一再請求與原告復合，原告念及夫
    妻情份，且為避免幼兒心理遭受影響，乃應允與被告復合。
    兩造乃約定持結婚證書直接申請辦理結婚登記，在未舉辦公
    開儀式之情形下，於77年11月4 日備妥結婚證書，繕具內文
    ，相偕持向台北縣中和市戶政事務所申請辦理結婚登記，表
    明兩造於77年10月22日在自宅舉行結婚典禮結婚之意，雙方
    實未舉行任何公開儀式結婚，兩造於77年11月4 日登記之婚
    姻關係應不成立，為此起訴請求確認兩造間之婚姻關係不成
    立。
三、證據：提出戶籍謄本1 件、結婚登記申請書影本1 份、結婚
    證書影本1 份為證，並聲請訊問證人即原告之母洪寶猜。
乙、被告方面：
一、聲明：駁回原告之訴。
二、陳述：
（一）兩造確實未曾舉行結婚之公開儀式，亦未宴請親友。
（二）結婚證書確實係原告授權由被告填載，交由證人蓋章，並
      由兩造共同持向戶政事務所申請辦理結婚登記。
    理    由
一、按關於認諾效力之規定，於婚姻事件不適用之。又關於訴訟
    上自認及不爭執事實之效力之規定，在確認婚姻不成立之訴
    ，於婚姻不成立之原因、事實，不適用之，民事訴訟法第57
    4 條第1 項、第2 項後段分別定有明文。本件因係確認婚姻
    不成立之訴，事關身分，其事由係屬法院依職權調查之事項
    ，是被告雖自認原告主張之事實，亦不生訴訟法上自認之效
    果。然法院以此自認或不爭執之情形，為其依自由心證判斷
    事實真偽之資料，於法要無違背，合先敘明。
二、本件兩造已向戶政機關申請為結婚之登記，於戶籍登記資料
    中載明兩造間有婚姻關係存在，此有原告提出之戶籍謄本配
    偶欄及記事欄所載為證，依民法第982 條第2 項之規定，推
    定兩造已結婚，原告主張兩造間並無舉行公開儀式等結婚之
    行為，因兩造間婚姻關係存否不明確，致原告在私法上之地
    位有受侵害之危險，得以確認婚姻關係不成立判決除去之，
    原告實有提起本件確認之訴之法律上利益，合先敘明。
三、原告主張其與被告於69年4 月30日結婚，嗣於77年8 月10日
    離婚，辦妥離婚登記，惟因兩造復合，乃在未舉辦公開儀式
    之情形下，於77年11月4 日備妥結婚證書，繕具內文，相偕
    持向台北縣中和市戶政事務所申請辦理結婚登記，表明兩造
    於77年10月22日在自宅舉行結婚典禮結婚之意之事實，業據
    原告提出戶籍謄本1 件、結婚登記申請書影本1 份、結婚證
    書影本1 份為證，核與證人即原告之母洪寶猜於本院審理時
    證稱：「（問：兩造離婚後還有無舉行任何結婚公開儀式？
    ）沒有。」、「（問：兩造簽署結婚證書並記載於77年10月
    22日在自宅舉行結婚典禮的事情妳知道嗎？）我不知道。」
    、「（問：妳知道兩造離婚之後又復合還結婚嗎？）我知道
    原告有回去與被告同住，但是他們沒有結婚。」、「（問：
    兩造離婚後妳有沒有參加過他們兩人的任何結婚典禮？）沒
    有。」等語情節相符（參見本院96年1 月18日言詞辯論筆錄
    ），並為被告所自認。依上開事證，自堪信原告主張之事實
    為真正。
四、按結婚，應有公開之儀式及二人以上之證人，民法第982 條
    第1 項定有明文，故我國民法關於結婚成立之形式要件，係
    採「儀式婚」之立法，即須經一定之公開儀式，使不特定人
    得以共見共聞認識為結婚者，婚姻始可謂有效成立。次按結
    婚不具備公開儀式及二人以上之證人者，無效，民法第988
    條第1 款定有明文；我國民法雖無婚姻不成立之規定，同法
    第73條對不具法律特別成立要件者，亦規定為「無效」，未
    明確劃分「無效」與「不成立」之區別，但理論上法律行為
    必須成立後，始有是否無效之問題，民事訴訟法第568 條第
    1 項亦規定得提起確認婚姻不成立之訴。本件兩造既未舉行
    公開結婚儀式，實質上該婚姻未備法定方式，根本無結婚之
    行為，欠缺法律行為之特定成立要件，揆諸上開規定及說明
    ，兩造間之婚姻關係應為不成立。從而，原告據以提起本訴
    ，訴請確認其與被告間之婚姻關係不成立，為有理由，應予
    准許。
五、據上論結，本件原告之訴為有理由，爰依民事訴訟法第第78
    條，判決如主文。
中　　華　　民　　國　　96　　年　　2 　　月　　9 　　日
                  家事法庭    法　官　郭光興
以上正本證明與原本無異
如不服本判決，應於判決送達後20日內向本院提出上訴狀
中　　華　　民　　國　　96　　年　　2 　　月　　12　　日
                              書記官　翁子婷
